【裁判字號】    99,上易,43
【裁判日期】    990531
【裁判案由】    損害賠償
【裁判全文】
臺灣高等法院高雄分院民事判決          99年度上易字第43號
上  訴  人  乙○○
被 上訴 人  甲○○
上列當事人間因請求損害賠償事件，對於民國98年12月31日臺灣
高雄地方法院98年度訴字第1645號第一審判決提起上訴，本院於
99年5 月19日辯論終結，茲判決如下：
    主  文
上訴駁回。
第二審訴訟費用由上訴人負擔。
    事 實 及 理 由
一、上訴人主張：坐落高雄市三民區○○○街150 號房屋（下稱
    系爭150 號房屋）原為伊與訴外人林南榮所共有，伊於民國
    98年3 月30日始將該房屋應有部分移轉他人。被上訴人則自
    89年起，租用同上街148 號房屋（下稱系爭148 號房屋），
    竟未經允許，占用系爭148 、150 號房屋間之共同壁外牆（
    下稱系爭外牆），以懸掛「麻醬麵鮮魚湯雞肉飯肉燥飯排骨
    麵」招牌（下稱系爭麻醬麵招牌），嗣變更招牌面板為「肉
    燥飯雞肉飯魚湯」招牌（下稱系爭肉燥飯招牌），長達9
    年以上。於96年7 月間，訴外人蕭志明向伊承租系爭150 號
    房屋，欲於系爭外牆懸掛「志明一村甘梅薯條．美式炸雞．
    香雞排．精緻海鮮」招牌（下稱系爭志明一村招牌）營業，
    因被上訴人之招牌無權占有，致影響伊之承租人懸掛招牌之
    權利，伊只得拆除伊所有懸掛在系爭外牆之「無糖優酪乳專
    賣店」招牌（下稱系爭無糖招牌），損失新臺幣（下同）
    50,000元。又被上訴人占用系爭外牆懸掛招牌，自92年6 月
    19日起至97年6 月30日止，每日受有相當於350 元之租金利
    益，致伊受有損害，伊乃請求639,000 元。以上合計為
    689,000 元，爰依侵權行為、不當得利之法律關係，擇一求
    為命被上訴人如數給付之判決等情。
二、被上訴人則以：伊承租同上街146 號（下稱系爭146 號房屋
    ）及系爭148 號房屋營業，雖有使用系爭外牆懸掛招牌，但
    僅使用系爭外牆下方之部分空間，並未占用全部，且使用範
    圍尚小於上訴人之承租戶所設置之招牌範圍。又伊懸掛招牌
    係承受出租人之所有權人權利，為正當權利行使。況伊已於
    97年9 月24日取得懸掛招牌之許可，並於許可前2 、3 月已
    將系爭肉燥飯招牌移至系爭146 、148 號房屋間之外牆上，
    上訴人依侵權行為及不當得利之規定，請求伊賠償損害或返
    還不當得利，係屬無據等語，資為抗辯。
三、原審判決駁回上訴人之請求，上訴人不服，提起上訴，其上
    訴聲明：(一)原判決廢棄。(二)被上訴人應給付上訴人689,000
    元。被上訴人則答辯聲明：上訴駁回。
四、兩造不爭執及爭執事項：
甲、不爭執事項：
  (一)上訴人原為系爭150 號房屋共有人，應有部分二分之一。
  (二)被上訴人承租系爭146 號、148 號房屋。
  (三)上訴人原在系爭外牆上懸掛系爭無糖招牌，嗣將該招牌拆除
    ，改為系爭志明一村招牌。
  (四)被上訴人原在系爭外牆上懸掛系爭麻醬麵招牌，嗣變更為系
    爭肉燥飯招牌，後又將系爭系爭肉燥飯招牌移至系爭146 號
    與148 號房屋間之外牆。
乙、爭執之事項：被上訴人在系爭外牆上懸掛招牌，有無對上訴
    人構成侵權行為或受有不當得利？
五、法院之判斷：
  (一)按因故意或過失不法侵害他人權利者，負損害賠償責任；無
    法律上之原因而受利益，致他人受損害者，應返還其利益，
    民法第184 條第1 項前段、第179 條前段分別定有明文。故
    行為人之行為倘欠缺不法性，或行為人受利益具有法律上之
    原因，自不成立侵權行為或不當得利。
  (二)次按所謂默示之意思表示，除依表意人之舉動或其他情事，
    足以間接推知其有承諾之效果意思者外，倘單純之沉默，依
    交易上之慣例或特定人間之特別情事，在一般社會之通念，
    可認為有一定之意思表示者，亦非不得謂為默示之意思表示
    （最高法院21年上字第1598號及29年上字第762 號判例、97
    年度台上字第909 號、98年度台上字第633 號裁判意旨參照
    ）。
  (三)經查，系爭外牆介於系爭148 號、150 號房屋之間，而上開
    房屋為獨立之不動產，並無登記共有或共用部分，此有建物
    登記謄本可稽（原審卷第25頁），則外牆並非共有物甚明，
    是上訴人主張建築物應以牆之外緣為界，建築物共用之牆壁
    以牆壁之中心為界，系爭外牆應以系爭148 號、150 號房屋
    共同壁中心之外緣為區界，即堪採取。又上訴人原在系爭外
    牆上懸掛系爭無糖招牌，嗣將該招牌拆除，改為系爭志明一
    村招牌；而被上訴人原在系爭外牆上懸掛系爭麻醬麵招牌，
    嗣變更為系爭肉燥飯招牌，後又將系爭系爭肉燥飯招牌移至
    系爭146 、148 號房屋間之外牆，此為兩造所不爭執，並有
    兩造變更招牌前後之照片可憑（原審卷第6 、43、20頁），
    堪信為真正。而據上訴人陳稱：系爭150 號房屋自76年起在
    系爭外牆上方之系爭無糖招牌處已有懸掛其他招牌，被上訴
    人則自90年起在系爭外牆之下方懸掛系爭麻醬麵招牌；嗣系
    爭無糖招牌之承租人租期屆滿，於96年7 月改租予系爭志明
    一村招牌之承租人，因系爭無糖招牌框架係伊所有，所以僅
    拆除版面，未拆除該招牌框架，系爭志明一村招牌本應懸掛
    在系爭無糖招牌框架下方，但系爭無糖招牌框架下方為被上
    訴人占有，伊只得拆除系爭無糖招牌框架，以供懸掛系爭志
    明一村招牌，被上訴人則至98年7 月才將其招牌拆掉，移至
    系爭146 、148 號房屋間之外牆等語（本院卷第22、23頁）
    ，被上訴人則表示其係自93、94年間起在系爭外牆懸掛系爭
    麻醬麵招牌，而對上訴人上開其餘陳述並無爭執。據此可知
    ，系爭150 號房屋自76年起即在系爭外牆上方懸掛招牌，而
    被上訴人則自90年或93、94年間起在系爭外牆下方懸掛招牌
    ，迄至96年6 月以前，雙方分別使用系爭外牆之特定部分，
    並已行之數年，均無異議，依此舉動，應可推知系爭150 號
    房屋所有人與被上訴人間已就系爭外牆之使用劃定範圍，各
    自使用並同意他方使用特定部分，顯已默示合意成立交換使
    用契約，按上開位置使用系爭外牆，是被上訴人即得依交換
    使用契約之法律關係使用系爭外牆。另上訴人於94年9 月26
    日因繼承而取得系爭150 號房屋及基地，有該土地及建物登
    記謄本、遺產稅免稅證明書可按（原審卷第25、26、53頁）
    ，自應繼受該交換使用契約之債權債務關係，不得主張被上
    訴人係無權占有。
  (四)至上訴人雖主張，伊招牌自76年即已懸掛，被上訴人於90年
    始懸掛其招牌，其招牌不應與伊掛於同一邊，且依民間習慣
    ，懸掛招牌均依門牌掛左邊或右邊，被上訴人自不得與伊懸
    掛同一邊云云。惟系爭外牆並非全部均為150 號房屋單獨所
    有，為上訴人所不爭（本院卷第6 頁），上訴人自不得就系
    爭外牆全部享有所有權能，且系爭150 號房屋所有人與被上
    訴人就系爭外牆既已成立交換使用契約，且上訴人應繼受該
    交換使用契約，業如前述，被上訴人自非無權占有。此外，
    被上訴人對於系爭外牆之使用，並無損害上訴人為主要目的
    情事，故亦無權利濫用之情形，是上訴人主張被上訴人使用
    之位置較低，較看得見，使用位置較佳云云，乃其個人主觀
    之見解，非可認被上訴人之占有即屬無據。
六、綜上所述，被上訴人基於交換使用契約，對於系爭外牆特定
    位置享有使用之權利，則其於其上設置招牌，即屬正當權利
    之行使，並無不法性，亦非無法律上之原因。從而，上訴人
    依侵權行為及不當得利之法律關係，請求被上訴人負損害賠
    償責任或返還所受利益，均屬無理由，應予駁回。原審為上
    訴人敗訴之判決，其理由雖有不當，惟結論與本院認定結果
    相符，仍應予維持。上訴意旨指摘原判決不當，求予廢棄改
    判，為無理由，應予駁回。本件事證已臻明確，兩造其餘攻
    擊防禦方法及舉證，核與判決結果不生影響，爰毋庸逐一審
    酌論述，附此敘明。
據上論結，本件上訴為無理由，依民事訴訟法第449 條第2 項、
第78條，判決如主文。
中    華    民    國    99    年    5     月    31    日
                            民事第五庭
                                審判長法官  張明振
                                法      官  曾錦昌
                                法      官  魏式璧
以上正本證明與原本無異。
本判決不得上訴。
中    華    民    國    99    年    5     月    31    日
                                書  記  官  林佳蓉

司法院資訊處製作；財團法人民間司法改革基金會備份。
